【裁判字號】    98,台上,5196
【裁判日期】    980910
【裁判案由】    違反公職人員選舉罷免法
【裁判全文】
最高法院刑事判決            九十八年度台上字第五一九六號
上  訴  人  台灣高等法院高雄分院檢察署檢察官
被      告  甲○○
            乙○○
                    樓
上列上訴人因被告等違反公職人員選舉罷免法案件，不服台灣高
等法院高雄分院中華民國九十八年六月十六日第二審更審判決（
九十八年度重矚上更（一）字第一號，起訴案號：台灣屏東地方
法院檢察署九十年度選偵字第三七、三九號，九十二年度選偵字
第四、七號，九十三年度選偵字第四、九、一二、一三號，九十
三年度選偵緝字第一號），提起上訴，本院判決如下：
    主  文
原判決撤銷，發回台灣高等法院高雄分院。
    理  由
原判決以公訴意旨認被告甲○○、乙○○均涉犯行為時即民國九
十四年十一月三十日修正施行前公職人員選舉罷免法第九十條之
一第一項罪嫌。但經原審調查證據之結果，認尚乏積極證據足以
證明被告等涉犯該罪嫌，因而維持第一審諭知甲○○、乙○○無
罪之判決，駁回檢察官在第二審關於其二人部分之上訴；固非無
見。
惟查：（一）、審理事實之法院對於被告有利及不利之證據，應
一律注意，詳為調查，綜合全案證據資料，本於經驗法則以定其
取捨，並將取捨證據及得心證之理由於判決內詳為說明。故證據
雖已調查，而事實仍欠明暸，尚有其他客觀上為認定事實、適用
法律基礎之證據並未調查，仍難遽為被告有利或不利之認定；如
有應調查之證據未予調查，率行判決，其判決當然為違背法令。
本件經檢警調人員前往蔡豪競選總部等處所搜索結果，扣有參加
國內外旅遊名單（見九十年度選偵字第三七號「二二」卷第七八
至一三四頁）及電腦磁碟片，該扣案之屏東市團麗星郵輪日本石
垣島遊第二梯次（九十年十月三日至五日）旅遊名單（見上揭卷
第一一五至一二六頁），有一一二名係設籍屏東市參加該次出國
旅遊，均為蔡豪競選九十年第五屆立法委員之轄區選民（即第一
一七頁二十二人、第一一七至一一八頁五人、第一一八至一二０
頁八十五人）。該梯次出國旅遊之人由擔任蔡豪競選總部屏東服
務處幹部之甲○○負責招攬、聯絡，並負責帶團參加該次出國旅
遊。另扣案電腦磁碟片，經解密結果，發現有「內帳」一份，其
中第一六五頁載有「編號1015，十月二日，10/3至麗星郵輪三日
遊，因人數滿，增加五個房間費用，共新台幣（下同）九萬元」
（見上揭卷第一五九至一六八頁）由蔡豪競選總部支付旅遊之費
用，難認與蔡豪競選立法委員之選舉無關。則甲○○招攬選民或
地方上樁腳參加出國旅遊，是否藉由招持出國旅遊方式，以綁樁
期約賄選，原判決漏未斟酌並調查釐清，顯有調查職責未盡之違
法。（二）、審理事實之法院，對於案內一切證據，應綜合各方
面情形為整體之觀察，並賦予客觀之評價，其就對立事證所為之
取捨，必須分別予以說明，不能僅論列其中一面，而置他面於不
顧，否則，即有判決理由不備之可議。又證據之證明力雖由法院
自由判斷，然證據之本身如對於待證事實不足為供證明之資料，
或證據之本身存有瑕疵，在此瑕疵未能究明以前，而遽採為判決
之基礎，則其自由判斷之職權行使，自與證據法則相違，其判決
當然為違背法令。關於甲○○與九十年第五屆立法委員候選人蔡
豪競選總部、第十五屆縣議員候選人宋麗華競選總部椿腳曹純子
涉嫌交付及期約賄選部分，證人曹純子於警詢時供稱：「乙○○
介紹我和甲○○認識，甲○○叫我負責斯文里的買票工作，並叫
我支持候選人蔡豪」、「選舉前一日九十年十一月三十日，甲○
○拿一萬二千元給我，叫我拿給我手下的椿腳，我下午五、六點
時到鍾金海家中拿三千元給他，至周淑貞家中拿四千元給他，並
叫他們支持蔡豪。九十年十二月一日選舉當日上午七點至許阿琴
家中拿五千元給他，均以一票五百元發放賄款」、「買票的部分
都是甲○○跟我接觸」、「九十年十月三十日下午我到總部辦公
室，甲○○叫我坐一下，嗣後甲○○帶一名男子進來，當時乙○
○一直坐在辦公室並未理會我，由這一名不知名男子從他的外套
拿出錢來，拿了一萬二千元給我，並沒有和我說什麼，我也是拿
到錢就走了。」等情（見九十二年度選偵字第七號卷第六、七、
八、一一頁）；又於同日偵訊時供稱：「我直接找甲○○說別人
都找我要錢怎辦，甲○○就找另一名男子，從他夾克拿出一萬二
千元給我，現場有甲○○、乙○○。」等語（見九十二年度選偵
字第七號卷第二二頁）；已將其與乙○○、甲○○之間如何認識
、甲○○如何交付賄款等情節供述明確，其前後供述雖有詳略之
別，然並無不一致之情。曹純子復於台灣屏東地方法院九十二年
度選訴字第四號賄選等案件審理中自白稱：「係第五屆立法委員
選舉候選人蔡豪競選總部椿腳，於民國九十年十一月間，受甲○
○指使而共同基於賄選之概括犯意，由曹純子預先蒐集賄選名單
，負責屏東市斯文里賄選事宜。於同年月三十日（亦即立法委員
投票日前一日）下午三時許，至屏東市○○路蔡豪競選總部，由
甲○○囑不知姓名男子，交付一萬二千元予曹純子。」又稱：「
係第十五屆縣議員候選人宋麗華競選總部椿腳，復與甲○○共同
基於概括犯意，於九十一年一月十一日左右，受甲○○囑託，擬
再度賄選，賄選金額同為每票五百元，遂於同年月十六日，至屏
東市○○路宋麗華競選總部領取制式化表格後，基於期約賄選之
概括犯意，於同日分別在許阿琴店前，周淑貞住處，屏東市○道
路，分別告知許阿琴、周淑貞、鍾金海、徐正光、黃玉田、葉許
玉鳳、陳韓麗遷、曹秀英，日後再度發放走路工，並獲彼等同意
，允由曹純子填具賄選名冊……」等情，並經依共同連續對於有
投票權之人交付賄賂，而約其投票權為一定之行使罪，判處有期
徒刑一年六月，緩刑二年確定，有該判決附卷可憑。曹純子於該
案以被告身分就不利於己之事項而為自白陳述。雖於本件第一審
審理時以證人身分改稱：「是乙○○叫人拿一萬二千元給伊，當
時甲○○在旁講電話」云云（見一審卷(五)第一九三至一九四頁）
云云。然乙○○於第一審審理時已供稱：「曹純子所述不實，我
完全不知道這些事。」（見一審卷(六)第三０六頁背面）；又於原
審九十八年五月四日準備程序供稱：「曹純子所講的部分我完全
沒有參與，我也不知情。」（見原審卷第四頁）各等語；已否認
曹純子上開證詞之真實性。徵之曹純子上開第一審審理時同時證
稱「如果沒有認識乙○○也不會有此事」等情（見一審卷(五)第一
九九頁背面），曹純子或因遷怒乙○○介紹其與甲○○認識而有
賄選之訴訟，或為削弱供詞之憑信性，使甲○○有獲取無罪判決
之可能而翻異前供，嗣後所為證詞似已受干擾，其憑信性堪以質
疑。稽之卷內資料，有關取得一萬二千元供賄選使用一節，曹純
子先後陳述，似均如一，僅就款項來源究為甲○○或乙○○有異
，自應根究明白。原判決未進一步調查，對上開不利於甲○○之
證據不予採信，又未說明其理由，徒以曹純子並無迴護甲○○以
誣陷乙○○之理為由，逕採曹純子在第一審之證言，而為有利甲
○○之認定，非惟證據調查未盡、理由不備，並有違採證法則之
違背法令。另關於乙○○涉嫌第十五屆縣議員候選人宋麗華賄選
部分，乙○○於警詢時供稱：「上揭名單上之l/18代表是九十一
年元月十八日，是我簽完名後，交給淑娥去登錄。這份名單是大
連里的，所以我就註明為『大連里、易自強』助理或其他人拿單
據向我請款時，我負責簽名後就交給會計淑娥，至於申請金額多
少，有無核准，我均不過問，至於由誰核准我不清楚，都是會計
許淑娥去處理。」等語（見九十二年度選偵字第七號卷第七七、
七八、七九頁）；於同日偵訊時復供稱：「我寫大連里、易自強
，請交淑娥登錄、又新、1/18，是易自強交名單給行政助理，行
政助理當時有二、三位，一位是廖靜儀，一位是怡君，行政助理
再用公文夾送給我看，我在上面簽名、日期，並批註交給會計許
淑娥登錄，該名單我就交給許淑娥」、「上面記載金額有一萬、
三千、五千、三萬元我不知道是何意。」等語（見九十二年度選
偵字第七號卷第八八頁），已供承經手該名單。則乙○○既知易
自強係第十五屆縣議員候選人宋麗華競選總部屏東市大連里負責
人，又扣案字條上載有一萬元、三千元、五千元、三萬元不等之
金額，並將單據交予「會計」登錄，似已知易自強係聲請縣議員
選舉賄選資金，擬發放予選民之賄選款項，仍經手賄款之請款核
銷工作。至乙○○於第一審準備程序時雖供稱：「曾馨嬌係於九
十一年一月十六日收受助選員所交付的一千元，而扣案名單是一
月十八日登錄，顯然與曾馨嬌所收受的一千元無關。」云云（見
一審卷(四)第三七頁背面）。然九十一年一月十六日交付賄款，九
十一年一月十八日登錄入帳，要與常情無違；況曾馨嬌於台灣屏
東地方法院檢察署九十一年度偵字第四八號易自強等違反公職人
員選舉罷免法案件中，以被告身分供稱：「九十一年縣議員選舉
時，伊有將電話、住址告訴宋麗華之支持者秀蘭，在縣議員投票
前十日左右，秀蘭先跟我講是否可以帶宋麗華來舞蹈社拜票，老
師說可以，隔天秀蘭就帶宋麗華及四、五位助選員來忠孝公園，
臨走時另一位助選員就塞一千元給伊，叫伊買涼水給大家喝。跟
宋麗華一起來的人有易自強，但不是交錢給我的這個人。」等語
（見九十二年度選偵字第四號卷(一)第四八頁背面）；嗣於第一審
審理時亦證同斯旨（見一審卷(五)第三四至三六頁），足認易自強
確為宋麗華於九十一年間參選縣議員時之幹部。而曾馨嬌曾收受
現金一千元（請款一萬元）之事實，乙○○擔任競選總部執行長
，負責文宣、人員、請款、請款核銷等工作，要難諉為不知。另
證人鍾懃貴於第一審具結證稱：「九十一年一月二十一日前後有
人要給伊三千元買票，該人姓邱，但伊不認識該人，他交錢給伊
時說是蔡豪要選舉，請伊大力幫忙讓他當選，但是被伊拒絕了。
」等語（見一審卷(五)第三六頁背面、第三七頁）；所證金額核與
上開名單中「鍾懃貴、3000」之記載相符，該名單似供賄選使用
。其餘扣案之字條分別載有「大連里易自強」、「鐘文珠 10000
」、「黃壽榮10000 」、「曾馨嬌10000」、「許玉琳10000」、
「許宏吉30000 」、「葉澤雨5000」、「廖月琴5000」、「鍾懃
貴3000」字樣，並記載住址、電話，參以乙○○所供其上數字係
記載金額一萬、三千、五千、三萬元不等；似係供賄選使用之賄
選名單。上揭名單所示款項苟係供賄選使用，且鍾懃貴、乙○○
之供述倘屬無訛；則何者達行求之階段？何者已交付賄款？何者
僅止於預備行為？原判決均未查證明白，復對上開不利於乙○○
之證據不予採信，未說明其理由，遽認上開名單客觀上無法證明
與買票賄選有關，而為乙○○有利之認定，難謂無證據調查未盡
、理由不備之違法，並有違採證法則之可議。檢察官上訴意旨指
摘原判決不當，尚非全無理由，應認原判決仍有撤銷發回更審之
原因。
據上論結，應依刑事訴訟法第三百九十七條、第四百零一條，判
決如主文。
中    華    民    國  九十八  年    九    月    十    日
                      最高法院刑事第八庭
                          審判長法官  洪  文  章
                                法官  王  居  財
                                法官  郭  毓  洲
                                法官  黃  梅  月
                                法官  邱  同  印
      本件正本證明與原本無異
                                      書  記  官
中    華    民    國  九十八  年    九    月   十一   日
                                                      K


司法院資訊處製作；財團法人民間司法改革基金會備份。
